臺灣桃園地方法院刑事判決
111年度訴字第217號
公  訴  人  臺灣桃園地方檢察署檢察官 
被      告  吳致賢



指定辯護人  本院公設辯護人王暐凱
上列被告因偽造有價證券案件，經檢察官提起公訴（110年度偵
字第10085號），本院判決如下：
    主  文
吳致賢犯偽造有價證券罪，處有期徒刑壹年捌月。緩刑參年，並
應於本判決確定之日起壹年內向公庫支付新臺幣陸萬元。
未扣案如附表所示偽造之支票貳紙、偽造之「億勝企業社」、「
吳永盛」印章各壹枚，均沒收。未扣案之犯罪所得新臺幣拾萬元
沒收，於全部或一部不能沒收或不宜執行沒收時，追徵其價額。
    事  實
吳致賢為吳永盛之子，知悉吳永盛向第一商業銀行股份有限公司
內壢分行申辦支票帳戶（帳號：000000000號）並申領支票使用
，明知未經吳永盛授權或同意，竟為清償其積欠他人之債務，欲
以支票作為借款擔保之用，基於意圖供行使之用而偽造有價證券
及意圖為自己不法之所有而詐欺取財之犯意，於民國109年12月9
日前某時，在桃園市○○區○○路000號吳永盛所經營之億勝企業社
內，徒手竊得吳永盛所有包含票據號碼MA0000000、MA0000000號
在內之空白支票13張（所涉親屬間竊盜犯行，經吳永盛撤回告訴
，業由檢察官為不起訴處分），旋即於翌日某時，在如附表所示
之支票正面欄位填寫發票日及發票金額，並委請不知情之刻印業
者偽刻「億勝企業社」、「吳永盛」之印章各1枚，持以蓋印於
如附表所示本票之發票人簽章欄，以此方式偽造如附表所示支票
2紙後，再將該等支票交付不知情之林育德供作借款之擔保而行
使之，致林育德誤認該等支票係由吳永盛所開立，而同意借款共
計10萬元予吳致賢。嗣因吳永盛於109年12月9日晚間6時許，接
獲融資公司人員通知上開支票即將到期，察覺有異旋即報警，始
悉上情。
    理  由
一、認定犯罪事實所憑之證據及理由
    上開犯罪事實，業據被告吳致賢於警詢、偵訊、本院準備程
    序及審理時均坦承不諱（臺灣桃園地方檢察署110年度偵字
    第10085號【下稱偵卷】第7至13、118、119頁；本院111年
    度訴字第217號卷【下稱本院卷】第36、37、146、147頁）
    ，核與證人即告訴人吳永盛於警詢及偵訊時之證述（偵卷第
    21至26、117、118頁）、證人即被害人林育德於偵訊時之證
    述（偵卷第67、68頁）相符，並有第一銀行内壢分行票據號
    碼MA0000000、MA0000000號之支票影本（偵卷第29至31頁）
    、臺灣票據交換所退票理由單影本（偵卷第29至31頁）、票
    據掛失止付通知書影本（偵卷第33頁）、遺失票據申報書影
    本（偵卷第35頁）、掛失止付票據提示人資料查報表（偵卷
    第37、39頁）、財團法人台灣票據交換所桃園市分所110年8
    月13日台票桃字第10900004261號函（偵卷第85頁）在卷可
    稽，足認被告前揭任意性自白與事實相符，堪值採信。綜上
    所述，本案事證明確，被告犯行堪以認定，應依法論科。
二、論罪科刑
　　㈠按行使偽造之有價證券以使人交付財物，本即含有詐欺之
      性質，如果所交付之財物即係該證券本身之價值，其詐欺
      取財仍屬行使偽造有價證券之行為，固不另論以詐欺取財
      罪；但如行使該偽造之有價證券，係供擔保或作為新債清
      償而借款或延期清償，則其借款或延期清償之行為，已屬
      行使偽造有價證券行為以外之另一行為，即應併論以詐欺
      取財或詐欺得利罪（最高法院108年度台上字第3163號判
      決意旨參照）。查被告偽造如附表所示支票後持以行使，
      其目的在於以支票作為向被害人林育德借款之擔保，業據
      被告於本院審理時供承在卷（本院卷第147頁），該等支
      票顯係擔保性質，依上開說明，被告偽造如附表所示支票
      之行為，除構成偽造有價證券罪外，亦併成立詐欺取財罪
      。
　　㈡核被告所為，係犯刑法第201條第1項之偽造有價證券罪及
      同法第339條第1項之詐欺取財罪。被告偽刻「億勝企業社
      」、「吳永盛」印章後持以蓋印於上開支票而偽造印文之
      行為，係其偽造有價證券之階段行為，又被告偽造有價證
      券後持以行使，行使有價證券之低度行為應為偽造有價證
      券之高度行為所吸收，均不另論罪。
　　㈢被告利用不知情之刻印業者偽刻「億勝企業社」、「吳永
      盛」印章之犯行，為間接正犯。
　　㈣被告先後偽造如附表所示支票2紙，係基於偽造同一告訴人
      名義支票之同一目的，在時間、空間密接之情形下，本於
      單一決意接連完成，依一般社會觀念，各舉動難以強行分
      開，應視為數個舉動之接續實施，僅論以接續犯之一罪。
　　㈤被告係以一行為，同時觸犯偽造有價證券罪及詐欺取財罪
      ，為想像競合犯，應依刑法第55條前段規定，從一重之偽
      造有價證券罪處斷。
　　㈥公訴意旨雖漏未論以詐欺取財罪，惟此部分與前揭起訴經
      論罪科刑之偽造有價證券部分，有想像競合犯之裁判上一
      罪關係，為起訴效力所及，且經本院當庭告知被告及辯護
      人上開罪名（本院卷第142頁），已無礙其等訴訟防禦權
      之行使，本院自應併予審理。
　　㈦按犯罪之情狀顯可憫恕，認科以最低度刑仍嫌過重者，得
      酌量減輕其刑，刑法第59條定有明文。另刑法第201條第1
      項偽造有價證券罪之法定最低本刑為3年以上有期徒刑，
      考其立法意旨在維護市場秩序、保障交易信用，然同為偽
      造有價證券之人，其原因動機不一，犯罪情節未必盡同，
      或有專以偽造大量之有價證券販售圖利，亦有僅止於供作
      借款之擔保或作為新債清償而取得延期清償之時限，其偽
      造有價證券行為所造成危害社會之程度自屬有異，法律科
      處此類犯罪，所設之法定最低本刑卻同為3年以上有期徒
      刑，不可謂不重，於此情形，倘依其情狀處以適當徒刑，
      即足以懲儆，並可達防衛社會之目的者，自非不可依客觀
      之犯行與主觀之惡性二者加以考量其情狀，是否有可憫恕
      之處，適用刑法第59條之規定酌量減輕其刑，期使個案裁
      判之量刑，能斟酌至當，符合比例原則。查被告偽造如附
      表所示支票之行為固非可取，然其係以該等支票作為借款
      擔保之用，且偽造支票之數量僅2紙，票面金額合計10萬
      元，尚非專以偽造大量之有價證券販售圖利之情形，顯與
      單純擾亂金融秩序之經濟犯罪者，仍屬有間；又該等支票
      因遭退票而無法兌現，告訴人實際上未受損害，對於金融
      秩序之危害尚非重大；再參酌告訴人於偵訊時表示想要撤
      回刑事告訴等語（偵卷第119頁），足見被告已獲告訴人
      之原諒，堪認被告尚具悔意。本院衡酌被告上開客觀犯行
      及主觀惡性等情狀，認被告犯罪之情狀顯可憫恕，科以最
      低度刑仍嫌過重，爰就被告上開偽造有價證券之犯行，依
      刑法59條規定酌減其刑。
　　㈧爰以行為人之責任為基礎，審酌被告冒用他人名義簽發支
      票並持以行使，供作向他人借款之擔保，破壞支票在交易
      市場上具備之信用性，影響金融交易秩序，所為應予非難
      ；惟念及被告犯後始終坦承犯行之態度，及告訴人於偵查
      中表示希望從輕量刑之意見（偵卷第119頁）；衡酌被告
      被告犯罪之動機、目的、手段，暨其於警詢時自陳之智識
      程度及生活狀況等一切情狀，量處如主文所示之刑，以資
      懲儆。
　　㈨被告前因詐欺案件，經本院107年度審簡字第1060號判決處
      有期徒刑3月，緩刑2年，並於107年11月26日確定，嗣緩
      刑期滿未經撤銷刑之宣告，其刑之宣告失其效力，有臺灣
      高等法院被告前案紀錄表存卷可按，是被告等同未曾因故
      意犯罪而受有期徒刑以上刑之宣告。本院審酌其因一時失
      慮而致罹刑典，犯後已坦承犯行，並獲告訴人諒解，業如
      前述，堪認被告已知悔悟，經此偵審程序及罪刑之宣告後
      ，應當知所警惕，信無再犯之虞，本院因認所宣告之刑，
      以暫不執行為適當，爰依刑法第74條第1項第1款規定，併
      宣告緩刑3年，以啟自新。又為確保被告能自本案中深切
      反省，促使其日後重視法規範秩序，並避免再度犯罪，自
      有賦予被告一定負擔之必要，是依刑法第74條第2項第4款
      規定，命被告應於如主文所示之期間內，向公庫支付如主
      文所示之金額，以期落實首重犯罪預防之緩刑制度。至被
      告若違反上開應負擔之事項且情節重大，足認原宣告之緩
      刑難收其預期效果，而有執行刑罰之必要者，依刑法第75
      條之1第1項第4款規定，得撤銷緩刑宣告，執行宣告刑，
      併此敘明。
三、沒收
　　㈠按偽造之有價證券，不問屬於犯人與否，沒收之，刑法第2
      05條定有明文。又偽造有價證券上所偽造之印文或署押，
      係屬偽造有價證券之一部分，已因偽造有價證券之沒收而
      包括在內，自不應重為沒收之諭知（最高法院89年度台上
      字第3757號判決意旨參照）。查如附表所示之支票2紙，
      雖未扣案，然無證據證明已滅失，不問屬於被告與否，均
      應依刑法第205條規定宣告沒收。至如附表所示支票上所
      偽造之「億勝企業社」、「吳永盛」印文，係屬偽造有價
      證券之一部分，已因偽造有價證券之沒收而包括在內，自
      無庸再為沒收之諭知。
　　㈡按偽造之印章、印文或署押，不問屬於犯人與否，沒收之
      ，刑法第219條定有明文。查被告偽造之「億勝企業社」
      、「吳永盛」印章各1枚，雖未扣案，惟無證據證明已滅
      失，不問屬於被告與否，亦應依刑法第219條規定併予宣
      告沒收。
　　㈢按犯罪所得，屬於犯罪行為人者，沒收之；前2項之沒收，
      於全部或一部不能沒收或不宜執行沒收時，追徵其價額；
      犯罪所得已實際合法發還被害人者，不予宣告沒收或追徵
      ，刑法第38條之1第1項前段、第3項、第5項分別定有明文
      。查被告向被害人詐得之金額10萬元，為其犯罪所得，未
      扣案，且未據返還或賠償被害人，爰依刑法第38條之1第1
      項、第3項規定，諭知沒收，並於全部或一部不能沒收或
      不宜執行沒收時，追徵其價額。　
據上論斷，應依刑事訴訟法第299條第1項前段，判決如主文。
本案經檢察官林弘捷提起公訴，檢察官劉倍到庭執行職務。
中　　華　　民　　國　　111 　年　　9 　　月　　28　　日
           　　　 刑事第十八庭  審判長法官  陳囿辰

                                      法官  姚懿珊

                                      法官　羅文鴻
以上正本證明與原本無異。
如不服本判決應於收受判決後20日內向本院提出上訴書狀，並應
敘述具體理由。其未敘述上訴理由者，應於上訴期間屆滿後20日
內向本院補提理由書(均須按他造當事人之人數附繕本)「切勿逕
送上級法院」。 

　　　　　　　　　　　　　　      　書記官　林佳穎
中　　華　　民　　國　　111 　年　　9 　　月　　29　　日
附錄本案論罪科刑法條：
中華民國刑法第201條第1項
意圖供行使之用，而偽造、變造公債票、公司股票或其他有價證
券者，處3年以上10年以下有期徒刑，得併科9萬元以下罰金。
中華民國刑法第339條第1項
（普通詐欺罪）
意圖為自己或第三人不法之所有，以詐術使人將本人或第三人之
物交付者，處5年以下有期徒刑、拘役或科或併科50萬元以下罰
金。
附表：
編號 票據號碼 發票人 發票日 票面金額 （新臺幣） 發票銀行  1 MA0000000 億勝企業社、 吳永盛 109年12月15日 5萬元 第一銀行 內壢分行  2 MA0000000 億勝企業社、 吳永盛 109年12月11日 5萬元 第一銀行 內壢分行